【裁判字號】    90,台上,1786
【裁判日期】    901011
【裁判案由】    返還土地
【裁判全文】
最高法院民事判決                                九十年度台上字第一七八六號
    上  訴  人  癸 ○ ○
                兼沈李玉之承.
                申 ○ ○
                即亥○○之承.
                黃○○○
                即亥○○之承.
                壬 ○ ○
                即亥○○之承.
                卯 ○ ○
                即亥○○之承.
                寅 ○ ○
                即亥○○之承.
                丑 ○ ○
                即亥○○之承.
                辛 ○ ○
                即亥○○之承.
    兼 右二 人
    法定代理人  陳 玉 珍
                即亥○○之承.
    上  訴  人  庚 ○ ○
                宙 ○ ○
                Ａ ○ ○
                地○○○
                戊 ○ ○
                兼沈李玉之承.
                丙 ○ ○
                兼沈李玉之承.
                丁 ○ ○
                兼沈李玉之承.
                酉 ○ ○
                兼沈李玉之承.
                午○○○
                未 ○ ○
                Ｂ ○ ○
                玄 ○ ○即.
                宇○○○
                己 ○ ○
                乙 ○ ○
                辰○○○
                巳 ○ ○
                子 ○ ○
    被 上訴 人  天 ○ ○
                戌 ○ ○
                甲 ○ ○
右當事人間請求返還土地事件，上訴人對於中華民國八十八年九月七日台灣高等法院
台南分院第二審判決（八十七年度上字第一二○號），提起上訴，本院判決如左：
    主  文
原判決廢棄，發回台灣高等法院台南分院。
    理  由
本件被上訴人請求上訴人拆屋還地之訴，依其主張，其訴訟標的就拆除地上房屋對於
共同訴訟人即上訴人全體必須合一確定。是上訴人癸○○提起第三審上訴，依民事訴
訟法第五十六條第一項第一款規定，其效力及於未提起上訴之其他同造共同訴訟人。
又原審共同訴訟人亥○○於第三審程序中死亡，申○○、黃○○○、壬○○、卯○○
、寅○○、丑○○、辛○○、陳玉珍等八人為其繼承人，有戶籍謄本可稽，茲據被上
訴人聲明承受訴訟，核無不合。爰依癸○○之上訴，併列申○○以次二十六人為上訴
人，均合先明。
次查，被上訴人起訴主張：坐落台南縣新營市○○段三七○之三九及同段三七○之四
一號土地（下稱系爭土地），前經原審法院八十二年度上字第三四六號判決分割確定
，其中三七○之三九號土地分歸被上訴人天○○所有，同段三七○之四一號土地分歸
被上訴人戌○○及甲○○所共有。其地上建物即如第一審判決附圖（下稱附圖）所示
Ａ及Ｂ部分之房屋（下稱系爭建物）亦經臺灣臺南地方法院新營簡易庭八十六年度營
簡字第一○○號判決確認該建物因未為所有權第一次登記，其所有權仍屬原所有人沈
通、沈應謙、天○○、戌○○所共有。而沈通、沈應謙已先後死亡，依法應由其繼承
人共同繼承而為渠等公同共有。茲上訴人分別係被繼承人沈應謙、沈通之繼承人，竟
仍在系爭土地上無權占有如附圖所示Ａ及Ｂ部分之建物。爰本於所有權之法律關係及
為全體共有人之利益，求為命上訴人拆除各該建物，分別返還土地於伊之判決。原審
依其調查證據為辯論之結果以：系爭建物為未辦理保存登記（所有權一次登記）之建
物，係被上訴人戌○○、天○○及上訴人之被繼承人沈通、沈應謙於民國五十二年十
月七日向台灣台南地方法院共同拍得而取得所有權，應為戌○○等四人共有。上訴人
均為沈通、沈應謙之法定繼承人，依法已因繼承而公同共有取得系爭建物之處分權，
該建物既無權占有系爭土地如附圖所示Ａ、Ｂ部分，上訴人自應負拆除各該建物返還
土地之責等情，因而維持第一審所為被上訴人勝訴之判決，駁回上訴人之上訴。
查附圖所示Ａ、Ｂ部分之系爭建物，其所有權為戌○○等四人共有；上訴人均為沈通
、沈應謙之法定繼承人，依法已因繼承而公同共有取得系爭建物之處分權，固為原審
所認定。然依卷附繼承系統表及戶籍謄本等件所示，沈深淵、沈應謙均為沈通之繼承
人，三人於本件起訴前均已先後死亡，沈通生前育有四子三女，即長子沈深淵、次子
亥○○、三子沈應謙、四子庚○○，次女Ａ○○、三女宙○○，獨欠關於長女或其繼
承人之記載；另沈深淵生前育有三子六女，即長子沈錦靜、三子未○○、長女Ｂ○○
、二女張沈面、三女宇○○○、五女己○○、六女乙○○，其中沈錦靜已死亡，由
其妻辰○○○，長子子○○，及次子巳○○共同繼承，但並無沈深淵次子及四女或渠
等繼承人之記載（見一審卷三四至五一頁、二審卷第二宗四四二頁）。乃原審未遑注
意及此，胥未查明，僅列載本件上訴人為當事人（被告），置上述各該繼承人於不顧
，自屬顯未以共有人沈通之全體繼承人即對系爭公同共有房屋有處分權人之全部為被
告。所為判決，難謂於法無違。上訴論旨，指摘原判決不當，求予廢棄，非無理由。
又被上訴人天○○、戌○○均為系爭建物之共有人，苟上訴人應負拆除該建物之義務
，渠等是否有「單獨」處分權﹖抑僅應「協同」被上訴人為之﹖案經發回，宜注意及
之。
據上論結，本件上訴為有理由，依民事訴訟法第四百七十七條第一項、第四百七十八
條第一項，判決如主文。
中      華      民      國     九十     年      十      月     十一     日
                              最高法院民事第七庭
                                  審判長法官  蘇  茂  秋
                                        法官  徐  璧  湖
                                        法官  朱  建  男
                                        法官  曾  煌  圳
                                        法官  李  慧  兒
      右正本證明與原本無異
                                              書  記  官
中      華      民      國     九十     年      十      月    二十三    日


司法院資訊處製作；財團法人民間司法改革基金會備份。
